【裁判字號】    98,易緝,71
【裁判日期】    981020
【裁判案由】    詐欺
【裁判全文】
臺灣臺南地方法院刑事判決              98年度易緝字第71號
公  訴  人  臺灣臺南地方法院檢察署檢察官
被      告  乙○○
                      樓之7
上列被告因詐欺案件，經檢察官提起公訴（89年度偵字第4723號）
，本院判決如下：
    主  文
乙○○無罪。
    理  由
一、公訴意旨略稱：被告乙○○原與龍秀芬（另處分不起訴）等
    人於民國88年間，共同出資經營一成千代管理顧問有限公司
    （下稱一成千代公司），由龍秀芬任董事長，被告乙○○任
    總經理。迨民國89年1月中旬，被告乙○○明知一成千代公
    司經營不善，已虧損累累，甚至積欠員工勞保費數月無力繳
    納，竟意圖為自己不法之所有，故意隱瞞一成千代公司之財
    務狀況，而在台南縣永康市○○路793號一成千代公司向告
    訴人丙○○誑稱：一成千代公司財務健全，前景甚佳，如告
    訴人丙○○有意，被告乙○○願以其出資額新台幣（下同）
    100萬元股權之半數轉讓與告訴人丙○○，並由告訴人丙○○任一成千代公司管理課經理云云，使告訴人丙○○陷於錯
    誤，而於同月27日在一成千代公司交付被告乙○○現金30
    萬元，並於翌（28）日簽發金額各為5萬元、5萬元、10萬元
    ，票載發票日分別為同年4月15日、4月30日、5月15日之支
    票3紙，交付被告乙○○，連同現金合計50萬元，充為告訴
    人丙○○承受被告乙○○半數股權之出資。被告乙○○食髓
    知味，又基於概括犯意，於民國89年2月中旬，在一成千代
    公司內，以供一成千代公司周轉為由，佯向丙○○商借支票
    使用，使告訴人丙○○信以為真而簽發金額17萬元，票載發
    票日為同年3月15日之支票1紙，交付被告乙○○。迨告訴人
    丙○○任職一成千代公司管理課經理後，始知該公司早已虧
    損累累，前揭金額17萬元之支票到期，亦未見乙○○出面處
    理，告訴人丙○○始知受騙。因認被告涉犯刑法第339條之
    詐欺罪嫌云云。
二、犯罪事實應依證據認定之，無證據不得認定犯罪事實。不能
    證明被告犯罪者，應諭知無罪之判決，刑事訴訟法第154條
    第2項、第301條第1項分別定有明文。又事實之認定，應憑
    證據，如未能發現相當證據，或證據不足以證明，自不能以
    推測或擬制之方法，以為裁判基礎（最高法院40年台上字第
    86號判例意旨參照）。且按刑事訴訟法第161條第1項規定：
    檢察官就被告犯罪事實，應負舉證責任，並指出證明之方法
    。因此，檢察官對於起訴之犯罪事實，應負提出證據及說服
    之實質舉證責任。倘其所提出之直接證據或間接證據，或其
    所指出之證明方法，並未達到通常一般之人均不致有所懷疑
    ，而得確信其為真實之程度，而有合理之懷疑存在而無從使
    事實審法院得有罪之確信時，基於無罪推定之原則，即應為
    被告無罪判決之諭知（最高法院76年台上字第4986號、92年
    台上字第128號判例意旨參照）。
三、本件檢察官認被告涉犯上開詐欺罪嫌，無非係以下列證據為
    主要論據：
(一)、告訴人丙○○於偵查中之指訴。
(二)、證人丁○○之證述。
(三)、一成千代公司設立登記資料、函文、89年1月至3月公司淨損
    表、被告與告訴人調解筆錄影本、5萬元收據。
四、訊之被告堅決否認有何詐欺犯行，辯稱：(一)我邀丙○○入股
    時，雖然當時一成千代公司之財務狀況不太好，但我覺得公
    司前景是好的，本來想說邀他入股可以改善財務狀況，況且
    丙○○自己以前也是做保全這行的，他自己應該也看得出來
    ，但是經營本來就是有輸有贏，後來的狀況我沒有辦法預測
    ，不能因為賠錢就說我有詐欺他。(二)我沒有向丙○○借錢，
    本件屬單純的民事糾紛，並非詐欺等語。
五、關於證據能力之認定：
    本件以下所引用之證據，公訴人、被告於本案言詞辯論終結
    前，並未爭執其證據能力，本院審酌前開證據之作成或取得
    之狀況，並無非法或不當取證之情事，且亦無顯不可信之情
    況，並無證據力明顯過低之情形，復經本院於審判期日就上
    開證據依法進行調查、辯論，依刑事訴訟法第159條之5規定
    ，均具有證據能力，合先敘明。
六、本院認為犯罪嫌疑不足之心證：
 (一)、按刑法第339條詐欺罪之成立，以行為人意圖為自己不法之
     所有，以詐術使人將本人或第三人之物交付為要件。所謂
     以詐術使人交付，必須被詐欺人因其詐術而陷於錯誤，若
     其所用方法，不能認為詐術，亦不致使人陷於錯誤，即不
     構成該罪（最高法院46年臺上字第260號著有判例可資參照
     ）。而民事債權債務當事人間，若有未依債務本旨履行給
     付之情形，在一般社會經驗而言，多所原因，縱係因可歸
     責於債務人之事由而有債務不履行情事，倘無積極證據足
     以證明債務人自始蓄意以此施詐，自不得僅以債務人單純
     債務不履行之狀態，遽而推定其自始即有不法所有之意圖
     而施用詐術。
(二)、被告於前揭時、地邀約告訴人入股一成千代公司，告訴人支
    付現金30萬元及5萬元、5萬元、10萬元之支票3紙後，取得
    一成公司部分股權，被告復將上開3紙支票其中1紙面額5萬
    元之支票交付證人丁○○充作薪資，唯其餘2紙支票並未如
    期兌現等情，業據被告於本院審理時供承不諱，核與告訴人
    及證人丁○○證訴相符（見本院卷第77頁背面），並有一成
    千代公司89年1月15日函文（見偵查卷第29頁）、收據1紙（
    見偵查卷第42頁）、支票及退票理由單各2紙（見偵查卷第
    62 頁）在卷可稽；另被告以周轉為由向告訴人借用面額17
    萬元之支票1紙，該紙支票於到期日屆至時並未兌現，扣除
    告訴人先前之借貸3萬元，雙方以14萬元之金額調解，然被
    告亦未依約履行等情，亦經告訴人證述在卷（見偵查卷第48
    頁、本院卷第74頁），並有臺灣票據交換所存款不足退票明
    細表（見本院卷第63頁）、台南縣永康市調解委員會調解筆
    錄（見偵查卷第61頁）在卷可稽；上開事實，均堪認定。
(三)、關於入股部分：
    被告與告訴人原本均在國興保全工作，告訴人因故離職後，
    於89年1月起前往一成千代公司管理課服務，被告告知告訴
    人一成公司前景看好，客戶包括可成公司、台南藝術學院、
    永康工業區等多家公司，希望告訴人共同打拼，經告訴人實
    際前往了解後入股該公司，並自89年1月24日擔任公司管理
    部經理，此經被告、告訴人與證人丁○○證述在卷（見偵查
    卷第47頁、本院卷第76頁、第77頁背面），並有一成千代公
    司89年1月24日函文在卷足憑（見偵查卷第41頁）在卷足參
    。依此，告訴人與被告為保全公司同行，對同為經營保全業
    務一成千代公司之營運狀況理應清楚，況告訴人於投資入股
    前已先行在該公司服務一段期間，亦前往客戶現場察看，經
    審慎評估無虞後，始願意將入股金交付被告，則告訴人應無
    陷於錯誤之虞。另參酌告訴人證稱：伊願入股，是因為有信
    心要一起打拼，而且可以介紹點哨等語（見偵查卷第41頁、
    本院卷第76頁）。足見告訴人之所以入股一成千代公司，是
    因為經瞭解評估後，對公司之將來有信心，並認為伊可以介
    紹點哨增加公司收入，而非被告向伊「隱瞞一成千代公司之
    財務狀況，稱一成千代公司財務健全」等語，益證告訴人並
    非陷於錯誤入股該公司。況告訴人交付入股金之後，被告旋
    即將自身之股權1股，在公司全體股東認證下轉讓予告訴人
    ，此有一成千代公司89年1月15日函文（見偵查卷第29頁）
    在卷足憑，既被告係依約於告訴人交付入股金後即將一成千
    代公司股權1股移轉告訴人，不能認定被告邀約告訴人入股
    係出於不法所有之意圖。又告訴人雖稱：一成公司已積欠員
    工勞保費數月無力繳納，顯見經營狀況不佳，並提出伊前往
    勞保局詢問之函文為憑（附於本院卷第82頁）。然該紙函文
    所載之受文者為一成千代公司，發文日期為89年1月6日，該
    段期間告訴人已擔任一成千代公司之員工惟尚未入股，該函
    文無法排除是發文至一成千代公司告知包含告訴人在內之全
    體員工，故被告是否有隱匿告訴人積欠勞保局員工勞保費逕
    而邀約告訴人入股乙情，並無證據相佐。再者，縱然被告積
    欠勞保局款項，既被告、告訴人甚至證人丁○○都一致看好
    一成千代公司之將來，一成千代公司是否即無繳清勞保局欠
    款能力？顯不能據此即遽認被告邀約告訴人入股之行為具有
    詐欺之故意。
(四)、關於調借面額17萬元之支票1紙部分：
    告訴人於本院審理時證稱：被告跟我借17萬那張票時跟我說
    公司要周轉一下，但是沒有跟我說公司因為什麼事情需要支
    票周轉，被告一直拜託，我會願意借票給他使用是因為我是
    唸佛的人，我的心很軟，被告跟我說一定會還給我，所以我
    才會借給他等語（見本院卷第75頁）。既被告如實告知公司
    要周轉向告訴人借用支票1紙，猶不能據以認定被告向告訴
    人借票之行為即係出於不法所有之意圖，或有施詐之舉動，
    而告訴人亦係因心軟故而交付該紙支票，亦非是陷於錯誤所
    致。再本件經核閱全卷，檢察官並未另提出任何足認被告有
    施用詐術並使告訴人陷於錯誤而交付該紙支票之其他積極具
    體事證以供調查，遽難為不利於被告之認定。
七、綜上所述，本件不論被告邀告訴人交付入股金入股，或以周
    轉為由向告訴人借用支票，雖事後一成千代公司並未持續經
    營且因經濟困難無法給付票款，依現有事證僅能證明告訴人
    與被告間確有民事債權債務糾葛，告訴人亦當庭表明：欠債
    就要還錢等語明確（本院卷第76頁背面）。本案尚不足以證
    明被告有何積極施用詐術，致告訴人陷於錯誤而交付財物之
    詐欺犯行，亦無任何事證足認被告邀告訴人入股，或以周轉
    為由向告訴人借用支票之際，自始即存有不法所有之詐欺犯
    意，此外，復查無其他積極證據足認被告有何詐欺之犯行及
    犯意，則被告被訴詐欺犯罪尚屬不能證明，依前開法律規定
    及判例意旨，依法自應為無罪之諭知。
八、據上論斷，應依刑事訴訟法第301條第1項，判決如主文。
本案經檢察官甲○○到庭執行職務。
中    華    民    國    98  年    10    月    20      日
                  刑事第九庭    審判長法  官  蔡奇秀
                                      法  官  林欣玲
                                      法  官  蔡盈貞
以上正本證明與原本無異。
如不服本判決應於收受本判決後10日內向本院提出上訴書狀，並
應敘述具體理由。其未敘述上訴理由者，應於上訴期間屆滿後20
日內向本院補提理由書狀（均須按他造當事人之人數附繕本）「
切勿逕送上級法院」。
                                      書記官  蕭伊舒
中    華    民    國    98    年    10    月    20    日


司法院資訊處製作；財團法人民間司法改革基金會備份。
